【裁判字號】    95,交抗,63
【裁判日期】    950127
【裁判案由】    聲明異議
【裁判全文】
臺灣高等法院臺中分院刑事裁定          95年度交抗字第63號
抗  告  人
即受處分人  甲○○
上列抗告人因聲明異議案件，不服臺灣臺中地方法院中華民國
94年12月23日所為裁定（94年度交聲字第805號）提起抗告，本
院裁定如下：
    主    文
原裁定撤銷，發回台灣台中地方法院。
    理    由
一、按汽車駕駛人，駕駛汽車經測試檢定有「酒精濃度超過規定
    標準者」，處新臺幣一萬五千元以上六萬元以下罰鍰，並當
    場移置保管其車輛及吊扣其駕駛執照一年；汽車駕駛人拒絕
    接受第一項測試之檢定者，處新臺幣六萬元罰鍰，並當場移
    置保管其車輛及吊銷其駕駛執照；汽車駕駛人，曾依第三十
    五條第三項前段之規定吊銷駕駛執照者，三年內不得考領駕
    駛執照；汽車駕駛人有飲用酒類後其吐氣所含酒精濃度超過
    每公升○‧二五毫克以上者，不得駕車；道路交通管理處罰
    條例第三十五條第一項第一款、第三項、第六十七條第二項
    、道路交通安全規則第一百十四條第二款與違反道路交通管
    理事件統一裁罰標準表分別定有明文。
二、原裁定以本件抗告人即受處分人（下稱受處分人）甲○○，
    於上開時、地，駕駛之車號ＭＹＶ─六二七號重機車（應係
    二０七八—ＬＰ號自小客車之誤），有酒後駕車拒絕接受酒
    精濃度測試之檢定之違規事實，經臺中市警察局交通警察隊
    員警當場查獲舉發等情，業據受處分人於異議狀承認有喝酒
    （食用燒酒雞）之事實，並有原舉發機關之違反道路交通管
    理事件通知單與裁決書等在卷可稽。受處分人於聲明異議時
    雖辯稱：「本人於宴中食用一碗「燒酒雞」，不知是否會超
    出酒精濃度標準，員警余國偉告知本人若吐氣酒精濃度超過
    標準時，除罰款、當場移置保管車輛外，並需當場帶回警局
    拘留，本人素無前科，聽到會被帶回警局拘留後即心生恐懼
    ，深怕在人生中留下污點，然而警員隨即告知本人還有第二
    個選擇，就是以罰款六萬元即可拒絕酒精濃度測試，本人自
    認既已觸犯法規，是應該接受處罰，但又恐懼會被帶回警局
    拘留，而該警員告知本人可以選擇，於是本人打電話向公司
    預支薪資獲准後，認為花錢消災，才向該警員表示不接受酒
    測，員警隨即開單。然該員警當下並無告知本人需吊銷駕駛
    執照三年，本人才不選擇接受酒測，此絕非本人原意」云云
    。惟經原審檢視卷附之資料得知，舉發員警陳述當時是當場
    攔查取締聞覺受處分人身上酒味很濃烈，值勤員警即告知受
    處分人之權利事項，如拒測將依據道路交通管理處罰條例第
    三十五條第三項規定處罰等程序，惟前後經警多次告知受處
    分人配合實施酒精濃度測試，然受處分人卻以拒絕吹氣等消
    極行為方式拒絕接受值勤員警實施酒測，經警全程錄影蒐證
    後當場舉發，本案違規屬實等語，此有原舉發機關九十四年
    十一月三日之函件在卷可佐。再者，依據原舉發機關之執勤
    員警即證人余國偉，於原審九十四年十二月十六日調查時到
    院結證稱：「當天我們將異議人攔檢，因為聞到他身上有酒
    味，我們要對他進行酒測，並告訴他他酒駕未肇事，有兩種
    情形，可以選擇拒測，或接受酒測，然後讓他考慮十幾分鐘
    ，他打電話問他老闆要不要接受酒測，後來他決定拒測，我
    們才舉發」等語，顯見舉發員警有為權利之告知及受處分人
    亦有拒絕酒測之行為。而受處分人雖陳稱其係聽到會被帶回
    警局拘留後即心生恐懼，深怕在人生中留下污點，然而員警
    隨即告知其還有第二個選擇，就是以罰款六萬元即可拒絕酒
    精濃度測試，然該員警當下並無告知本人需吊銷駕駛執照三
    年，其才不選擇接受酒測，此絕非伊原意云云。然依卷附受
    處分人及證人證言之相關資料互核可知，本件於攔查至舉發
    至少有十數分鐘之間隔，受處分人甚且有撥打電話聯絡他人
    ，實難認受處分人當時確有接受酒精測試之意思。況且依受
    處分人所自述員警未曾告知需要吊銷駕照，三年內禁考，縱
    然屬實，惟受處分人於本件舉發當時領有合適駕照，對於交
    通安全規則豈能諉稱不知，員警值勤時本無須就違規處罰之
    效果一一告知，是以受處分人以上情辯解，尚不足採，其前
    揭違規之情，足堪認定，從而，原處分機關據以援引上開規
    定，裁處罰鍰六萬元整，並吊銷汽車駕駛執照，三年內禁考
    ，逾期則依裁決書處罰主文規定處罰，並無不當，爰予以裁
    定予以維持，並駁回受處分人之聲明異議云云。
三、受處分人抗告意旨略以：（一）執法人員於當下無清楚告知
    人民之權利及罰則內容，以致受處分人作出拒絕酒測之決定
    ，此為執法取締之瑕疵。（二）依民主國家，例如美國，員
    警在執法當下若無清楚明白宣告人民之權利，則不能合法取
    得任何採證。台灣向來被稱為民主寶島，本件員警雖有權利
    之告知，但卻避重就輕而不為完整之權利宣告，對於取締有
    瑕疵之舉發事件，豈可論斷。（三）員警先行告知受處分人
    若酒測結果超出標準值時，會被帶回警局拘留，以致受處分
    人心生畏懼，而後再告知可選擇罰鍰六萬元整即可拒絕酒經
    濃度測試，明顯在受處分人於慌亂失去判斷時，導引伊不選
    擇接受酒測，此絕非法律保障人民權利之原意。（四）原裁
    定理由第四點略稱：「受處分人甲○○於上開時、地，駕駛
    之車號ＭＹＶ─六二七號重機車，有酒後駕車…」等語，其
    中車號ＭＹＶ─六二七號重機車非受處分人所駕，與本案並
    無任何關係，裁定本文所為之裁定，顯有違誤云云。
四、本院查：（一）舉發人及原處分機關均認受處分人於上開違
    規時係駕駛二０七八—ＬＰ號自小客車，有台中市警察局舉
    發違反道路交通管理事件通知單及交通部公路總局台中區○
    ○○○○道路交通管理事件裁決書等影本各一份在卷可稽。
    惟原裁定（理由欄四）卻認受處分人於違規時係駕駛車號Ｍ
    ＹＶ─六二七號重機車，違規之客體不符，是受處分人於違
    規時究係駕駛二０七八—ＬＰ號自小客車抑或係ＭＹＶ─六
    二七號重機車，非無再詳予調查之必要。（二）負責舉發之
    警員即證人余國偉，於原審僅結證稱：「當天我們將異議人
    攔檢，因為聞到他身上有酒味，我們要對他進行酒測，並告
    訴他他酒駕未肇事，有兩種情形，可以選擇拒測，或接受酒
    測，然後讓他考慮十幾分鐘，他打電話問他老闆要不要接受
    酒測，後來他決定拒測，我們才舉發」等語，對於如拒測將
    依據道路交通管理處罰條例第三十五條第三項規定處罰等程
    序即「汽車駕駛人拒絕接受第一項測試之檢定者，處新臺幣
    六萬元罰鍰，並當場移置保管其車輛及吊銷其駕駛執照」等
    處罰規定，似未為完整之告知，亦有可議。以上或為受處分
    人抗告意旨所指或為本院應依職權調查之事項，為期調查之
    翔實並維護受處分人審級之利益，應認本件有撤銷發回更為
    裁定之原因。
五、據上論結，應依道路交通案件處理辦法第二十六條、刑事訴
    訟法第四百十三條前段，裁定如主文。
中    華    民    國    95    年    1     月    27    日
               刑事第八庭  審判長法  官  羅  得  村
                                 法  官  陳  宏  卿
                                 法  官  劉  榮  服
上列正本證明與原本無異。
不得再抗告。
                                 書記官  周  巧  屏
中    華    民    國    95    年    1     月    27    日
                                                      Ｒ


司法院資訊處製作；財團法人民間司法改革基金會備份。
